臺北高等行政法院判決
　　　　　　　　　　　　　　　　　　95年度訴字第03167 號
　　　　　　　　　　　　　　　.
原　　　告　太平洋電線電纜股份有限公司
代　表　人　甲○○董事長）住.
訴訟代理人　詹誠一（會計師）住臺北市○○區○○路1段159號
　　　　　　　　　　　　　　　.
被　　　告　財政部臺北市國稅局
代　表　人　許虞哲（局長）
訴訟代理人　乙○○
上列當事人間因營利事業所得稅事件，原告不服財政部中華民國
95年7 月17日台財訴字第09500225000 號訴願決定（案號：第00
000000號），提起行政訴訟，本院判決如下：
    主  文
原告之訴駁回。
訴訟費用由原告負擔。
    事  實
一、事實概要：原告為電線電纜製造、加工業者，於辦理民國（
    下同）88年度營利事業所得稅結算申報暨87年度未分配盈餘
    申報時，關於88年度營利事業所得稅結算申報部分，列報利
    息支出新臺幣（下同）1,758,296,767 元，其他損失42,341
    ,384元，全年所得額及課稅所得額均為虧損260,358,786 元
    ；另87年度未分配盈餘申報部分，列報項次14「處分固定資
    產之溢價收入作為資本公積者」181,875,719 元。被告初查
    就(1)88年度營利事業所得稅部分，核定88年度利息支出1,72
    5,422,773 元、其他損失35,205,193元；(2)87年度未分配盈
    餘加徵10﹪營利事業所得稅部分，以原告係與湯臣開發股份
    有限公司（下稱湯臣公司）合建分屋（此建案下稱湯臣合建
    案）已實現處分土地及房屋利益，因是項處分資產溢價收入
    係原告提供土地與湯臣公司合建分屋所致，有投資性質，與
    行為時所得稅法第66條之9 第2 項第8 款「處分固定資產之
    溢價收入作為資本公積」規定之意旨不符，遂請原告提供土
    地合建相關資料供核，嗣原告因資料準備不及，於93年4 月
    16日同意先行剔除補稅，被告乃予剔除，核定項次22「當年
    度依所得稅法第66條之9 第2 項規定計算之未分配盈餘」為
    599,761,331 元，項次23「依所得稅法第66條之9 第1 項規
    定應納稅額」為59,976,133元。原告不服，申請復查，經被
    告查核後，以95年3 月6 日財北國稅法字第0950204084號復
    查決定書（下稱原處分）決定：(1)88年度營利事業所得稅部
    分：追認利息支出1,353,585 元，其餘復查駁回，變更核定
    全年（課稅）所得額為虧損221,702,186 元。(2)87年度未分
    配盈餘部分：追認項次14「處分固定資產之溢價收入作為資
    本公積者」4,251,864 元，變更核定項次22「當年度依所得
    稅法第66條之9 第2 項規定計算之未分配盈餘」為595,509,
    467 元。原告就87年度未分配盈餘加徵10﹪營利事業所得稅
    部分猶有未服，提起訴願遭決定駁回，遂提起本件行政訴訟
    。
二、兩造聲明：
（一）原告聲明：
  １、訴願決定及原處分關於87年度未分配盈餘加徵10﹪營利事
      業所得稅不利於原告部分均撤銷。
  ２、訴訟費用由被告負擔。
（二）被告聲明：
  １、駁回原告之訴。
  ２、訴訟費用由原告負擔。
三、兩造之爭點：
（一）原告主張之理由：
  １、原告於78年與湯臣公司簽訂合建契約，採合建分屋方式開
      發土地，由原告係提供位於臺北縣三重市之舊廠房（該土
      地於48年購入興建工廠，供生產製造產品之使用）及為增
      加建蔽率而購入附近畸零土地（約於78年間購置）等土地
      合建分屋，81年度房屋興建完成，並與湯臣公司完成房地
      交換，依約取得4 成房屋所有權，並在以後年度陸續出售
      該等房屋及土地。
  ２、有關本件之會計作業處理原則說明如下：
   （1）原告帳載認列湯臣案房地交換之會計處理，係依原財務
        會計準則公報第1 號第21條規定，「其屬同種類固定資
        產之交換，如無另收現金者，按換出資產之帳面價值（
        或加計另支付現金）或公平市價較低者作為換入資產之
        成本入帳。如有另收現金者，則現金部分視為出售，按
        比例承認利益，換入資產部份視為交換，不承認利益。
        但如有損失，仍以全額承認。」是以，原告81年度房地
        交換之帳載記錄，並未認列資產交換利益，係以換出土
        地成本的帳面價值作為換入房屋的成本，交換成本約計
        133,559 萬元（81年度會計師財務簽證查核報告書第29
        頁參照）。
   （2）原告帳載認列出售湯臣案合建房地之會計處理，係於房
        地出售完成辦理過戶手續交付買售者後認列收入，而相
        關成本依建坪比例法分攤認列之，其收入減除成本後之
        淨額列記營業外收入或支出，若為淨營業外收入並於當
        期以稅後金額轉列資本公積科目。原告湯臣案之合建房
        地81年度已完成交換且出售之處分淨利為2,365,628,28
        3 元，當年度並無所得稅負，故依此帳載金額轉列當年
        度資本公積（湯臣案合建分屋處分利益2,365,628,283
        元＋處分非湯臣合建土地利益14,367,884元＋因出售聯
        屬公司順流交易所產生之已實現處分固定資產利益2,79
        1,703 元＋處分設備利益201,696 元＝81年度轉列資本
        公積2,382,989,566 元），並於81年度營利事業所得稅
        結算申報時，因財稅會計處理不同，另依稅法相關規定
        予以帳外調整81年度以土地換入房屋時，財務會計上不
        認列土地交換利益，稅務上因屬不同種類固定資產交換
        ，帳外調整認列土地交換利益計1,022,414,761 元，另
        因出售土地所得免納所得稅，故全額調整減列。（81年
        度營利事業所得稅會計師查核簽證報告書第31頁（40）
        處分資產利益之說明參照）。
   （3）湯臣案之土地原即帳列原告在固定資產項下之資產，係
        於合建分屋案簽訂後，為區分財產項目，始將會計科目
        重分類轉列為不動產投資或出租資產科目項下，惟此係
        原告固定資產之開發利用而處分，故以稅後淨額帳列處
        分固定資產溢價收入，並於當年度轉列為資本公積科目
        ；又原告於湯臣案所換得之房屋數量龐大，金額也高，
        地段也佳，雖在短期間內未處分完畢，而公司政策上，
        亦將該等房地予以出租以活絡資產收益，例如，出租予
        家福股份有限公司之長期租約，故每年皆有鉅額不動產
        投資或出租資產之租金收入，此等財產雖會計科目列為
        不動產投資或出租資產，實已如一般固定資產，有固定
        出租受益收入；資本公積之認列係依財務會計記錄之處
        分固定資產增益金額，於當年度以稅後金額予以認列，
        稅務調整之金額，並不會影響處分固定資產增益轉列資
        本公積之金額。是以，原告湯臣合建分屋案，於81年度
        交換房地之財務會計記錄為將土地成本重分類至房屋，
        並未認列出售土地利益，於出售房地年度才予以認列出
        售房地損益。湯臣案自81年度起開始陸續完工銷售，故
        原告自81年度起依每年結算湯臣案出售之損益逐年認列
        處分資產損益及轉列資本公積科目，並已申報在案，且
        截至86年度營利事業所得稅結算申報案止，被告對於原
        告此項會計作業處理原則，並無異議，亦已核定在案，
        且原告當時為股票上市公司，每年盈餘分配表均已將系
        爭出售資產利益轉列為資本公積，包括系爭87年度之情
        形，亦經股東會予以承認通過，報經證券管理機關核認
        在案，僅被告持不同之見解。
  ３、按行為時所得稅法第66條之9 規定之立法理由「一、由於
      現行營利事業所得稅之法定最高稅率僅25﹪，而綜合所得
      稅之法定最高稅率則為40﹪，為避免營利事業藉保留盈餘
      規避股東或社員之稅負…爰於第1 項明定營利事業應自87
      年度起，就當年度之未分配盈餘加徵10﹪營利事業所得稅
      …。二、為正確計算應加徵10﹪營利事業所得稅之未分配
      盈餘，爰於第2 項明定未分配盈餘之計算基礎。原則上以
      實際可供分配之稅後盈餘為準，即除當年度課稅所得外…
      同時各該營利事業依法不能分配或已不存在之所得，亦准
      予減除，俾使未分配盈餘之計算臻於公平合理。三、…。
      」已明確敘述未分配盈餘加徵10﹪之立法目的為避免營利
      事業規避稅負，同時也敘明，為使未分配盈餘之計算臻於
      公平合理，准予減除營利事業依法不能分配或已不存在之
      所得，何謂依法不能分配之所得，當然包括「處分資產之
      溢價收入轉為資本公積」之所得，此乃依行為時公司法第
      239 條第1 項規定「前2 條之法定盈餘公積及資本公積，
      除填補公司虧損外，不得使用之。…」，在前揭公司法及
      其釋令暨商業會計處理準則規定，處分資產之溢價收入轉
      為資本公積之所得已然依法不能分配（除有行為時公司法
      第239 條第1 項但書規定之例外情形可使用外），為使未
      分配盈餘之計算臻於公平合理，當然應准予減除處分資產
      之溢價收入轉為資本公積之所得。
  ４、次按經濟部82年4 月12日商字第208035號函（下稱經濟部
      82年4 月12日函釋）「有關股份有限公司處分舊廠房土地
      與人合建出售之溢價收入，允屬處分資產之溢價收入，應
      可累積為資本公積。」原告與湯臣公司合建系爭土地，就
      是處分舊廠房土地與人合建出售之情形，完全符合上揭函
      釋之規定，且原告當時為上市公司，會計處理依法令作業
      ，均經股東會通過且報經證券管理機關核認，且被告自81
      年至86年度均核定在案，為何至87年之核定遽以變更認定
      ？
  ５、又經濟部於85年8 月28日（85）經商字第85213206號令公
      布之「商業會計處理準則」第25條第1 項規定：「資本公
      積指股票溢價、資產重估增值、處分資產溢價、自合併而
      消滅之公司所承受之資產價額，減除自該公司所承擔之債
      務及向該公司股東給付額之餘額、受領贈與之所得等非由
      營業結果所產生之權益。」同處理準則第40條第1 項第3
      款第4 目規定：「業主權益變動表為表示業主權益組成項
      目變動情形之報表；其項目分類與內涵如左：…三、保留
      盈餘或累積虧損應包括左列內容：…（四）應轉列資本公
      積之處分資產利益淨額。…」原告所持有湯臣案之房屋及
      土地，原即為工廠用地，生產營業所須之電線電纜等工業
      產品之用，帳列固定資產項下之土地，與湯臣公司合建系
      爭土地，係以較有利之方式處分固定資產，以獲取更多之
      增益累積為公司資本，此項會計作業完全符合行為時公司
      法第238 條第3 款規定及行為時商業會計處理準則第25條
      規定，因若係原告直接出售該等土地所獲取之增益，轉列
      為資本公積應無疑義，目前，原告乃以該部分土地以合建
      方式取得房屋，換成出售房屋及土地，此等出售土地之利
      益未在交換時點全部承認，而另於再出售所換取之房屋時
      ，始承認利益，只是處分利益往後承認的作業。本件系爭
      土地原為固定資產，交換部分土地換入房屋，應也屬固定
      資產。另原告一直經營電線電纜製造及加工之營業，每年
      營業收入均超過百億元，非以從事買賣房地產為主之營業
      ，故將處分舊廠房土地與人合建出售之溢價收入，累積為
      資本公積，實無違誤，此亦為最高行政法院（89年7 月1
      日改制前為行政法院）91年度判字第1603號判決及92年度
      判字第193 號判決所採，該案之東泰造紙股份有限公司所
      出售之土地，為48年購入作為工廠使用至75年因景氣衰退
      申請工廠停工，再予合建出售該持有之土地，最高行政法
      院前揭判決，認同前揭經濟部函釋及財政部75年8 月7 日
      台財稅字第7525447 號函（下稱財政部75年8 月7 日函釋
      ），認公司出售土地之所得，免列入當年度損益課稅，應
      以其全數列入資本公積，其情形與本件相同；至訴願決定
      稱「經查訴願人所主張之相關法院判決，均為兩稅合一前
      之案件，依當時公司法第238 條第3 款規定：『處分資產
      之溢價收入』應轉列為資本公積。…」被告亦已自承應轉
      列為資本公積。
  ６、第按經濟部77年4 月16日經商字第10187 號函（下稱經濟
      部77年4 月16日函釋）及82年1 月7 日經商字第227720號
      函（下稱經濟部82年1 月7 日函釋）所釋，前者以「視所
      處分該資產所產生之權益是否為『營業結果』而定。如所
      處分資產之溢價收入非屬營業結果所產生之權益，則須列
      入資本公積…」，後者以「凡出售得予重估之資產，所產
      生之溢價收入，均應列入資本公積」，原告出售系爭合建
      房地，曾於66年及73年部分予以重估，且出售之損益，原
      即列為非營業收入或支出項目，並以稅後金額轉列資本公
      積，又該等資產標的為房屋及土地，亦非為不得辦理重估
      價，故原告出售該等房地，以稅後金額轉列資本公積，應
      無不符。被告所舉經濟部89年1 月10日經商字第88228547
      號函（下稱經濟部89年1 月10日函釋）以「投資之不動產
      ，因帳列『不動產投資』，而非『固定資產』，其出售時
      之溢價收入，自不得轉列資本公積之適用情形，應非僅適
      用保險業者。」屬規範在保險法下之保險業者所投資之不
      動產出售之溢價收入，不得轉列為資本公積而言，原告非
      保險法下之保險業者，該函釋自與本件應無涉；再者，原
      告本件系爭行為時，該函釋尚未公布，自無該函釋之適用
      。
  ７、再者修正前公司法第238 條第3 款所稱之「資產」，即是
      指「固定資產」（本院91年度訴字第5129號判決意旨參照
      ），此應證前揭經濟部82年4 月12日函釋「有關股份有限
      公司處分舊廠房土地與人合建出售之溢價收入，允屬處分
      資產之溢價收入，應可累積為資本公積」所述之資本公積
      ，應被接受為未分配盈餘之減除項目，從而系爭資本公積
      為未分配盈餘之減除項目，始臻於公平合理。又72年10月
      7 日台財稅字第37125 號函（下稱財政部72年10月7 日函
      釋），原列於修法前所得稅法第76條之1 規定之解釋內，
      該條第2 項規定之減除項目並未列舉，如修正增訂所得稅
      法第66條之9 第2 項第8 款規定減除「處分固定資產之溢
      價收入作為資本公積者」之內容，故其當時屬於經財政部
      核准之其他項目，而該函未編入87年所得稅法令彙編之理
      由，為「所得稅法第66條之9 已有明文，是以，應適用現
      行規定，且以固定資產為限。」，該函亦因此理由而未再
      予列入，至「資產」、「固定資產」轉入資本公積乃為經
      濟部所主管，且依財團法人中華民國會計研究發展基金會
      87 年8月21日（87）基秘字第170 號解釋函內容，「由於
      本案交易之土地原列固定資產項下，且該交易非屬其自行
      規劃、興建、出售者，故合建分屋後再將交換取得之房屋
      及同筆未換出之土地出售時，仍應視為處分固定資產，將
      其處分損益之稅後淨額轉列資本公積。」，據此，本件系
      爭交易應轉列為資本公積，自未分配盈餘中減除。
  ８、次按，商業會計法第46條第1 項規定「折舊性固定資產之
      估價，應設置累計折舊科目，列為各項資產之減項」，原
      告出售合建所取得之房屋，自81年後每年均按此法律規定
      提列折舊費用，此有87年度營利事業所得稅結算申報會計
      師查核報告書第8 頁不動產投資淨額科目內容觀之，雖帳
      列為不動產投資科目，實為「折舊性固定資產」。蓋自81
      年度起，該等「固定資產」係原告非供營業使用之資產，
      原列於固定資產項下，予以重分類為不動產投資科目，而
      原告為求資產之最高獲利率，亦長期出租賺取租金收入，
      87年度之租金收入為99,315,781元，其中不動產投資－租
      金收入為15,275,228元。原處分謂「另外在鄭丁旺著『中
      級會計學』上冊第7 版第426 頁中，對『固定資產』之定
      義，除了以『無意在正常營業程序中出售』之限定要件外
      ，另外又加上『非供投資使用』之另一要件。」，此一理
      由祇說明了一半。按本院91年度訴字第5129號判決理由貳
      、二、A 、3 、b ，亦說明「所謂『非供投資使用』，當
      然也包括『非供長期投資使用』之情形。而會計上之『長
      期投資』科目，約定成俗地，是指投資『債券』與『股權
      』，最多加上『長期應收票據』、『特殊目的基金』、『
      人壽保險解約金』等科目（參閱鄭丁旺著『中級會計學』
      上冊第7 版第603 頁以下），但不包括買入土地長期出租
      之情形，及買入土地房屋長期供出租之情形，該等土地在
      會計作業上一向是列為『固定資產』科目下（參閱鄭丁旺
      著『中級會計學』下冊第6 版第148 頁）」。此即說明雖
      原告將系爭房地列為不動產投資科目，其亦不失為「固定
      資產」之性質。再按，行為時商業會計處理準則第17條規
      定：「固定資產指為供營業上使用，非以出售為目的，且
      使用年限在1 年或1 個營業週期以上之有形資產，以較長
      者為準；…。」原告湯臣合建案之房地數量多且金額鉅大
      ，自81年完工至86年止仍有大批房地未出售，而在此期間
      為使這些房地資產有效率的運用，早已開始轉為出租，獲
      取租金收入，以平衡平常之管理費用，如水電費及利息支
      出等等，雖帳列轉為不動產投資科目，除財務報表表達之
      目的外，亦係為於財產管理之方便，所作之重分類會計科
      目，應屬存貨以外之其他固定資產。至訴願機關及被告所
      舉最高行政法院89年判字第2447號判決之內容及理由，與
      本件之實情更是有別，該案之相關公司群暉興業股份有限
      公司所處分之土地為素地，因該公司係以長、短期投資為
      主要營業項目，後為買賣業，購買土地後未闢為工業用地
      和建廠，即再予以素地出售，自難援引於本件。
  ９、又財政部64年9 月19日函釋「營利事業按公司法第238 條
      第3 款規定，依其處分資產之溢價收入累積為資本公積時
      ，應依照所得稅法規定於課稅後，再以剩餘部分提充資本
      公積。」財政部75年8 月7 日函釋「一、公司出售土地之
      所得，免列入當年度損益課稅，應以其全數列入資本公積
      ；公司處分土地以外資產之溢價收入，應列入當年度損益
      課徵營利事業所得稅，以其稅後餘額列入資本公積。」及
      財政部72年10月7 日函釋「公司組織之營利事業處分資產
      之溢價收入，經依本部64年9 月19日函釋規定，以其處分
      資產之增益，減除應分擔之營利事業所得稅後提充資本公
      積之數額…。」，所採函釋內容均是依據行為時公司法第
      23 8條第3 款而來，即「處分資產之溢價收入」，應累積
      為資本公積，雖此法令已於90年11月12日明令刪除，惟原
      告於行為時，將系爭房地之出售溢價收入，均依據前揭經
      濟部及訴願決定機關頒布法令所為之將「處分資產溢價收
      入，轉列為資本公積科目」，自無不法，況自81年至86年
      被告對此會計作業處理均無異議，並已核定在案，至87年
      度始全盤否定先前之見解，而另為不同見解之核定，似有
      違法令秩序之安定性。
  １０、另就財政部87年10月29日台財稅字第871970203 號函（下
      稱財政部87年10月29日函釋）及89年1 月10日台財稅字第
      0880450826號函（下稱財政部89年1 月10日函釋）規定「
      營利事業處分遞耗、無形資產之溢價收入及受領贈與所得
      ，其稅後餘額如已列入資本公積者，得作為計算未分配盈
      餘之減除項目。」訴願決定機關對於營利事業處分遞耗或
      無形資產之溢價收入之稅後餘額轉列資本公積科目，都已
      接受，何況是原告所出售之房地，其交換前之土地亦帳列
      為固定資產項下，交換後之房地皆為有形資產，依行為時
      公司法第238 條第3 款之立法目的，為避免營利事業將處
      分資產後之溢價，以發放股息之方式分配股東，造成虛盈
      實虧，損及資本之完整，故限制應轉列為資本公積，雖此
      立法理由已因行為時公司法第238 條之刪除，不復存在，
      但原告行為時確因遵守法令所為會計作業處理，且系爭房
      地之性質較之遞耗或無形資產，其出售後稅後餘額轉列資
      本公積，應更具維護資本之目的，從而原告將系爭房地出
      售之溢價收入稅後餘額轉列資本公積，自屬合法。
（二）被告主張之理由：
  １、按「自87年度起，營利事業當年度之盈餘未作分配者，應
      就該未分配盈餘加徵10﹪營利事業所得稅，不適用第76條
      之1 規定。」、「前項所稱未分配盈餘，係指經稽徵機關
      核定之課稅所得額，加計同年度依本法或其他法律規定減
      免所得稅之所得額、不計入所得課稅之所得額、已依第39
      條規定扣除之虧損及減除左列各款後之餘額：一、當年度
      應納之營利事業所得稅。二、彌補以往年度之虧損…八、
      處分固定資產之溢價收入作為資本公積者。」為行為時所
      得稅法第66條之9 第1 項及第2 項第1 、2 、8 款所明定
      。次按「營利事業依其處分資產之溢價收入累積為資本公
      積時，應依照所得稅法規定於課稅後，再以剩餘部分提充
      資本公積。…」、「公司組織之營利事業處分資產之溢價
      收入，經依本部64年9 月19日函釋規定，以其處分資產之
      增益，減除應分擔之營利事業所得稅後提充資本公積之數
      額，依所得稅法第76條之1 規定計算未分配盈餘時，得自
      核定之營利事業所得額中減除。」、「公司處分資產溢價
      收入暨受贈所得之課稅，應依下列原則辦理：一、公司出
      售土地之所得，免列入當年度損益課稅，應以其全數列入
      資本公積；公司處分土地以外資產之溢價收入，應列入當
      年度損益課徵營利事業所得稅，以其稅後餘額列入資本公
      積。二、公司自個人受贈之所得，免列入當年度損益課稅
      ，應以其全數列入資本公積，公司自營利事業受贈之所得
      ，應列入當年度損益課徵營利事業所得稅，以及稅後餘額
      列入資本公積。」、「營利事業…受領贈與所得，其稅後
      餘額如已列入資本公積者，得作為計算未分配盈餘之減除
      項目。」、「建設公司與地主合建分屋，於房地交換時，
      其帳列土地成本金額，應以換出房屋所分攤之建造成本為
      準，暫免按因交換而開立之統一發票金額計算交換損益，
      俟房地出售時再計算其損益並依法核課所得稅。」、「營
      利事業處分固定資產之溢價收入作為資本公積者，其列為
      計算所得稅法第66條之9 規定未分配盈餘減除項目之金額
      ，應以處分固定資產之溢價總額，減除應分擔之營利事業
      所得稅後之淨額計算之，請查照。說明：二、本案經函准
      經濟部前函略以：『公司法第238 條第3 款既明定" 處分
      資產溢價收入" ，而非規定" 處分資產溢價收入，扣除折
      價損失" ，是以，處分資產溢價收入應以溢價總額列入資
      本公積』。依此，營利事業處分固定資產之溢價收入作為
      資本公積者，其依所得稅法第66條之9 第2 項第8 款規定
      減除之金額，應以處分固定資產溢價總額，減除應分擔之
      營利事業所得稅後之淨額計算之。三、營利事業處分遞耗
      、無形資產之溢價收入，其按本部87年10月29日函釋規定
      ，依所得稅法第66條之9 第2 項第10款規定減除之金額，
      亦應依前開規定計算之。」為財政部64年9 月19日函釋、
      72年10月7 日函釋（註：未納入90年度及94年度所得稅法
      令彙編）、75年8 月7 日函釋、87年10月29日函釋、78年
      12月14日台財稅字第781147710 號函、89年1 月10日函釋
      所示。另按「左列金額，應累積為資本公積：三、處分資
      產之溢價收入。」為行為時公司法第238 條第3 款所明定
      （該條文於90年11月12日修正刪除）。又按「固定資產、
      遞耗資產及無形資產，得依法令規定辦理資產重估價。自
      用土地得按公告現值調整之。」為行為時商業會計法第51
      條所明定。復按「處分不動產投資溢價收入及買受不動產
      再出售溢價收入有關資本公積轉列之處理。…說明：二、
      按凡處分資產之溢價收入屬非營業結果所產生之權益者，
      該資產即屬於公司法第238 條第3 款所稱『資產』之範圍
      。故公司法第238 條第3 款所稱『處分資產之溢價收入』
      應視所處分該資產所產生之權益是否為『營業結果』而定
      。如所處分資產之溢價收入非屬營業結果所產生之權益，
      則須列入資本公積；反之如處分資產之溢價收入屬營業結
      果所產生之權益，則無須列入資本公積。本案應視該溢價
      收入之性質是否為營業結果所產生之權益而定。三、本部
      63.2.19 經（63）商04778 號函釋：『公司法第238 條第
      3 款所謂" 資產" 依照商業會計法第23條第1 款資產類之
      規定，係指固定資產、流動資產、長期投資、無形資產、
      遞延費用、其他資產等項』，參照前開說明，未盡週延，
      嗣後不再援用。」、「公司法第238 條第2 款、第3 款所
      稱之『資產』，其範圍一致。因此，凡出售得予重估之資
      產，所產生之溢價收入，均應列入資本公積。」、「有關
      股份有限公司處分舊廠房土地與人合建出售之溢價收入，
      允屬處分資產之溢價收入，應可累積為資本公積。」、「
      商業會計法第51條後段『自用土地得按公告現值調整之』
      ，條文中所稱『自用土地』係指供營業上長期使用，非以
      出售為目的之土地而言，其範圍僅限於列在『固定資產』
      項下之土地，不包括列於『存貨』、『長期投資』或『其
      他資產』項下之土地。」、「…說明：二、按本部82.1.
      7 商字第227720號函釋『公司法第238 條第2 款、第3 款
      所稱之資產，其範圍一致。因此，凡出售得予重估之資產
      ，所產生之溢價收入，均應列入資本公積。』。準此保險
      業依保險法第146 條之2 規定投資之不動產，依帳列『不
      動產投資』而非『固定資產』既非屬得予重估之資產，出
      售時之溢價收入自無公司法第238 條第3 款轉列資本公積
      之適用。」「按商業會計法於84年5 月19日修正公布後，
      第51條明定：『固定資產、遞耗資產及無形資產，得依法
      令規定辦理資產估價。自用土地得按公告現值調整之』。
      又按本部85年4 月5 日商字第205073號函指出，商業會計
      法第51條所稱之自用土地係指供營業上長期使用，非以出
      售為目的之土地而言，其範圍僅限於列於固定資產項下之
      土地，不包括列於存貨、長期投資或其他資產項下之土地
      。是以商業會計法於84年修正後，已明定列於固定資產項
      下之土地始得辦理資產重估，且按本部89年1 月10日經89
      商字第88228547號函釋，該項得予重估之資產，其處分所
      產生之溢價收入，應列於資本公積。綜上可知，土地可依
      其性質分別歸屬於存貨、投資、固定資產及其他資產項下
      。本案建設公司購入營建用地，原列為存貨，而非固定資
      產，嗣後將該素地出售，其出售之溢價收入應無公司法第
      238 條第3 款規定之適用問題。本部以往函釋與此不符部
      分，嗣後不再援用。」為經濟部77年4 月16日函釋、82年
      1 月7 日函釋、82年4 月12日函釋、85年4 月5 日經商字
      第85205073號函、89年1 月10日函釋及89年4 月17日經商
      字第8906323 號函釋有案。另按一般會計原理原則，得列
      報為固定資產項下者，係指『目前』供營業上長期使用之
      廠房及設備資產，倘土地購入係供將來使用或出售者，則
      不得列為固定資產，應列為投資或存貨，而不論投資或存
      貨，均係以獲取財務上或營業上利益為目的，應為商品財
      性質，則有最高行政法院89年度判字第2447號判決意旨可
      資參酌。
  ２、原告87年度未分配盈餘，申項次14「處分固定資產之溢價
      收入作為資本公積者」181,875,719 元，原處分以系爭事
      項係含處分合建分屋土地房屋利益177,623,855 元及處分
      機器設備利益4,251,864 元，機器設備尚符合為行為時所
      得稅法第66條之9 第8 款所規定「處分固定資產之溢價收
      入作為資本公積者」准予追認。至系爭處分合建分屋土地
      房屋利益177,623,855 元，依原告提示之合建契約書，載
      明合建之目的係供出售，證之會計師簽證報告第14頁，亦
      自行依其資產性質列為不動產投資，以為財務狀況之允當
      表達，系爭房地既為不動產投資，即非供自己營業使用，
      自不得列為固定資產。首揭經濟部89年1 月10日函釋亦明
      定，「不動產投資」非「固定資產」，出售時之溢價收入
      自無所得稅法第66條之9 第2 項第8 款資本公積減除之適
      用，爰變更核定「處分固定資產之溢價收入作為資本公積
      者」為4,251,864 元。
  ３、本件系爭出售合建分屋之房地，合建前之舊廠房因原告經
      營策略改變，提供舊廠房合建銷售為目的，並轉列為不動
      產投資，目前已不再供公司營業上使用，既非屬固定資產
      ，自與前揭行為時所得稅法第66條之9 之規定不合。
  ４、原告所援引之相關判決，均為兩稅合一前之案件，本件為
      適用兩稅合一施行後案件，仍應回歸行為時所得稅法第66
      條之9 之規定，系爭處分合建分屋土地房屋利益177,623,
      855 元，是否可列為「處分固定資產之溢價收入作為資本
      公積者」自未分配盈餘扣除乙節，依首揭法令規定，應以
      是否符合「固定資產」為論斷。資產如供營業上自行使用
      ，屬固定資產雖無疑義，但若非供營業上使用，則可為閒
      置資產、投資或其他資產，其如供作出售之用者，應列為
      存貨或商品。本件出售房地，依原告提示之合建契約書，
      載明合建之目的係供出售，證之會計師簽證報告第14頁，
      亦自行依其資產性質列為不動產投資，以為財務狀況之允
      當表達。系爭房地既為不動產投資，即非供自己營業使用
      ，自不得列為固定資產。經濟部89年1 月10日函釋亦明定
      ：「…說明：二、按本部82.1.7商字第227720號函釋『公
      司法第238 條第2 款、第3 款所稱之資產，其範圍一致。
      因此，凡出售得予重估之資產，所產生之溢價收入，均應
      列入資本公積。』。準此保險業依保險法第146 條之2 規
      定投資之不動產，依帳列『不動產投資』而非『固定資產
      』既非屬得予重估之資產，出售時之溢價收入自無公司法
      第238 條第3 款轉列資本公積之適用。」因此「不動產投
      資」出售時之溢價收入，依前項函釋既無行為時公司法第
      238 條第3 款轉列資本公積之適用，亦無行為時所得稅法
      第66條之9 第2 項第8 款資本公積減除之適用。
  ５、系爭土地房屋原告曾於66年及73年辦理重估，惟合建契約
      於78年簽訂，辦理重估均於合建前，78年合建時系爭房地
      即轉列為不動產投資，非為固定資產，即非屬首揭經濟部
      82年1 月7 日函釋得予重估之資產，更無溢價收入轉列資
      本公積之適用。
  ６、另參酌最高行政法院89年度判字第3548號判決意旨「得列
      報為固定資產項下者，指『目前』供營業上長期使用之廠
      房及設備資產。倘土地購入係供將來使用或出售者，則不
      得列為固定資產，應列為投資或存貨，而不論投資或存貨
      ，均係以獲取財務上或營業上利益為目的，應為商品財性
      質…。」及最高行政法院90年度判字第2101號判決意旨「
      又固定資產，凡為業務所必需使用期在兩年以上，且非以
      出售為目的之資產皆屬之，為行為時商業會計處理準則第
      17條明定。」，系爭資產「目前」無供營業上長期使用之
      事實，自不應認定為「固定資產」。
  ７、又財政部64年9 月19日函釋及75年8 月7 日函釋均收編於
      查核準則第32條，有關出售或交換「資產」增益之釋令，
      核非等同行為時所得稅法第66條之9 第2 項第8 款規定之
      「固定資產」。另財政部72年10月7 日函釋，因行為時所
      得稅法第66條之9 已有明文規定，且以固定資產為限之理
      由，而未列入87年及以後之法令彙編，是該函釋亦不得援
      引。
  ８、按營利事業所得稅之調查核課向採選案及選項查核方式，
      尤以原告營利事業所得稅結算申報係採會計師查核簽證申
      報，被告原無需就各案件逐案逐項查核，或逕採暫按書面
      審核核定方式。其81年至86年縱按申報數認定，其嗣後年
      度若另有查獲，亦應依法辦理，並無違誤。
  ９、第按公司法係在規範營利事業經濟活動事項，為促使企業
      累積資本，加速經濟發展，故規範「處分資產之溢價收入
      」應累積為資本公積。惟稅捐之核課應受租稅法律之規範
      ，故本件仍應回歸行為時所得稅法第66條之9 第2 項第8
      款所明定之「固定資產」，惟「固定資產」之定義在現行
      稅捐法令上並未加以規範，參照行為時商務會計準則第17
      條第1 項規定，「固定資產」指為供營業上使用，非以出
      售為目的，且使用年限在1 年或1 個營業週期以上之有形
      資產，以較長者為準。系爭房地依原告所述「自81年度起
      ，該等固定資產係原告『非供營業』使用之資產，原列於
      固定資產項下，予以重分類為不動產投資科目」，故系爭
      房地非供營業使用，為原告所不爭，自與「固定資產」之
      定義不符。又依原告提示之合建契約書，載明合建之目的
      係供出售，且於81年合建完成後陸續出售，違反行為時商
      務會計準則第17條第1 項規定「非以出售為目的，且使用
      年限在1 年或1 個營業週期以上之有形資產」，是以系爭
      房地自不得列為固定資產，其理甚明。
  １０、另原告主張財政部87年10月29日函釋有關營利事業處分遞
      耗或無形資產溢價收入之處理，與本件無涉，尚難援引擴
      張適用。
  、綜觀首揭經濟部89年以前函釋，並未明訂行為時公司法第
      238 條第3 款所稱「資產」係為「固定資產」，更由經濟
      部77年4 月16日函釋知悉「按凡處分資產之溢價收入屬非
      營業結果所產生之權益者，該資產即屬於公司法第238 條
      第3款 所稱『資產』之範圍。故公司法第238 條第3 款所
      稱『處分資產之溢價收入』應視所處分該資產所產生之權
      益是否為『營業結果』而定」，以此函釋公司法第238 條
      第3 款所稱「資產」非以固定資產為要件，適時經濟部函
      釋之規定自與行為時所得稅法第66條之9 第2 項第8 款所
      明定處分「固定資產」之溢價收入作為資本公積有別。惟
      於經濟部89年1 月10日函釋始提到「不動產投資」，非「
      固定資產」，其出售之溢價收入，自不得轉列資本公積，
      經濟部89年4 月17日函釋更明釋「…商業會計法第51條所
      稱之自用土地係指供營業上長期使用，非以出售為目的之
      土地而言，其範圍僅限於列於固定資產項下之土地，不包
      括列於存貨、長期投資或其他資產項下之土地。…本部以
      往函釋與此不符部分，嗣後不再援用。」據此，本件原告
      縱列舉行為時公司法第238 條第3 款及多則經濟部函釋，
      惟仍應以此函釋為準據，系爭資產與「供營業上長期使用
      ，非以出售為目的」之固定資產性質有違，於法不合，原
      核並無違誤。
　　理  由
一、原告起訴主張：(1)原告於78年與湯臣公司簽訂房地合建契約
    ，由原告係提供位於臺北縣三重市之舊廠房及為增加建蔽率
    而購入附近畸零土地等土地合建分屋，81年度房屋興建完成
    ，並與湯臣公司完成房地交換，依約取得4 成房屋所有權，
    並在以後年度陸續出售該等房屋及土地。原告帳載認列出售
    湯臣合建案合建房地之會計處理，係於房地出售完成辦理過
    戶手續交付買售者後認列收入。而湯臣合建案之土地原即帳
    列原告在固定資產項下之資產，係於湯臣合建案簽訂後，為
    區分財產項目，始將會計科目重分類轉列為不動產投資或出
    租資產科目項下，惟此係原告固定資產之開發利用而處分，
    故以稅後淨額帳列處分固定資產溢價收入，並於當年度轉列
    為資本公積科目，依行為時公司法第239 條第1 項規定不得
    分配，故為使未分盈餘之計算臻於公平合理，當然應准予減
    除處分資產之溢價收入轉為資本公積之所得。(2)原告與湯臣
    公司合建系爭土地，是處分舊廠房土地與人合建出售之情形
    ，符合經濟部82年4 月12日函釋之規定，原告所持有湯臣合
    建案之土地，原即為工廠用地，生產營業所須之電線電纜等
    工業產品之用，帳列固定資產項下之土地，與湯臣公司合建
    系爭土地，係以較有利之方式處分固定資產，且原告經營電
    線電纜製造及加工之營業，非以從事買賣房地產為主之營業
    ，故將處分舊廠房土地與人合建出售之溢價收入，累積為資
    本公積，符合行為時公司法第238 條第3 款規定及行為時商
    業會計處理準則第25條規定；(3)原告出售系爭合建房地，系
    爭土地曾於66年及73年部分予以重估，且出售之損益，原即
    列為非營業收入或支出項目，並以稅後金額轉列資本公積，
    又該等資產標的為房屋及土地，亦非為不得辦理重估價，故
    原告出售該等房地，以稅後金額轉列資本公積，與經濟部77
    年4 月16日函釋、82年1 月7 日函釋意旨，並無不符。(4)再
    者依本院91年度訴字第5129號判決意旨，行為時公司法第23
    8 條第3 款所稱之資產，即是指固定資產，是依經濟部82年
    4 月12日函釋公司處分舊廠房土地與人合建出售之溢價收入
    ，允屬處分資產之溢價收入，可累積為資本公積；另依財政
    部87年10月29日、89年1 月10日函釋營利事業處分遞耗、無
    形資產之溢價收入，其稅後餘額如已列入資本公積者，可作
    為計算未分配盈餘之減除項目，而系爭房地，交換前土地帳
    列為固定資產項下，交換後之房地皆為有形資產，更具維護
    資本之目的，原告自得將系爭房地出售之溢價收入稅後餘額
    轉列資本公積，並將之列為未分配盈餘之減除項目。(5)依財
    團法人中華民國會計研究發展基金會87年8 月21日（87）基
    秘字第170 號函釋意旨，系爭土地原為固定資產，交換部分
    土地換入房屋，也屬固定資產，且原告自81年後每年均依商
    業會計法第46條第1 項規定將之提列折舊費用，而買入土地
    房屋長期供出租之情形，該等土地在會計作業上一向是列為
    固定資產科目下，故本件系爭房地應屬存貨以外之其他固定
    資產。況被告自81年至86年對原告此會計作業處理均無異議
    ，並已核定在案，至87年度始另為不同之核定，有違法令秩
    序之安定性。為此，依行政訴訟法第4 條第1 項規定，提起
    本件行政訴訟，求為判決如訴之聲明所示云云。
二、被告則以：本件原告處分湯臣合建案房地利益177,623, 855
    元，可否列為「處分固定資產之溢價收入作為資本公積者」
    自未分配盈餘扣除，依所得稅法第66條之9 第2 項第8 款規
    定應以其是否符合處分「固定資產」之要件為斷。而系爭湯
    臣合建案房地依原告提示之合建契約書，明載合建之目的係
    供出售，而原告亦自行依其資產性質列為不動產投資，是系
    爭湯臣合建案房地於當年度均屬「目前」無供營業上長期使
    用之事實，自不得列為固定資產。而經濟部89年1 月10日函
    釋亦明定「不動產投資」非「固定資產」，故其出售時之溢
    價收入自無所得稅法第66條之9 第2 項第8 款資本公積減除
    之適用。至於原告所援引之相關判決，均為兩稅合一前之案
    件，於本件並無適用，仍應回歸行為時所得稅法第66條之9
    之規定。又系爭合建契約係於78年簽訂，原告所稱曾辦理重
    估之時均為合建前之事，而78年合建時系爭房地即轉列為不
    動產投資，非為固定資產，自不屬首揭經濟部82年1 月7 日
    函釋得予重估之資產，更無溢價收入轉列資本公積之適用。
    。另財政部64年9 月19日函釋及75年8 月7 日函釋均收編於
    查核準則第32條，有關出售或交換「資產」增益之釋令，核
    非等同行為時所得稅法第66條之9 第2 項第8 款規定之「固
    定資產」。另財政部72年10月7 日函釋，因行為時所得稅法
    第66條之9 已有明文規定，且以固定資產為限之理由，而未
    列入87年及以後之法令彙編，是該函釋亦不得援引。另原告
    主張財政部87年10月29日函釋有關營利事業處分遞耗或無形
    資產溢價收入之處理，與本件無涉。再者，行為時公司法第
    238 條第3 款所稱「資產」非以固定資產為要件，另原告雖
    舉多則經濟部函釋，惟該部89年4 月17日函釋揭明商業會計
    法第51條所稱之自用土地係指供營業上長期使用，非以出售
    為目的之土地而言，其範圍僅限於列於固定資產項下之土地
    ，不包括列於存貨、長期投資或其他資產項下之土地，且明
    示以往函釋與此不符部分，嗣後不再援用，是原處分認系爭
    處分資產溢價收入與行為時所得稅法第66條之9 第2 項第8
    款「處分固定資產之溢價收入作為資本公積」規定不符，予
    以剔除，追認項次14「處分固定資產之溢價收入作為資本公
    積者」4,251,864 元，變更核定項次22「當年度依所得稅法
    第66條之9 第2 項規定計算之未分配盈餘」為595,509,467
    元，於法並無不合等語，資為抗辯。
三、按「自87年度起，營利事業當年度之盈餘未作分配者，應就
    該未分配盈餘加徵10﹪營利事業所得稅，不適用第76條之1
    之規定。前項所稱未分配盈餘，係指經稽徵機關核定之課稅
    所得額，加計同年度依本法或其他法律規定減免所得稅之所
    得額、不計入所得課稅之所得額、已依第39條規定扣除之虧
    損及減除左列各款後之餘額：一、當年度應納之營利事業所
    得稅。二、彌補以往年度之虧損。…。八、處分固定資產之
    溢價收入作為資本公積者。…」、「本法第六十六條之九第
    二項第八款所稱處分固定資產溢價收入作為資本公積者，係
    指營利事業處分固定資產之增益，減除應分擔之營利事業所
    得稅後，依公司法第二百三十八條第三款規定提充資本公積
    之數額。」為行為時所得稅法第66條之9 第1 項、第2 項、
    同法施行細則第48條之10第6 項所明定。
四、本件如事實概要欄所述之事實及原告87年度處分系爭湯臣合
    建案房地利益為177,623,855 元，處分機器及運輸設備等資
    產利益為4,251,864 元等情，為兩造所不爭執，且有原告93
    年7 月12日太總字第209 號函暨房地合建契約書、原告與湯
    臣公司進建案歷年相關帳載情形及說明、原告88年度營利事
    業所得稅結算/ 87年度未分配盈餘申報書、查核簽證申報查
    核報告書、覆核報告書、87年度未分配盈餘核定通知書、調
    整法令及依據說明書等件附原處分卷可稽，可堪認定。至於
    兩造爭執原告與湯臣公司合建交換房地後，該湯臣合建案房
    地是否屬於固定資產，原告處分系爭房地溢價收入轉列資本
    公積者，得否依所得稅第66條之9 第2 項第8 款「處分固定
    資產之溢價收入作為資本公積」規定列為計算未分配盈餘之
    減項各項，本院判斷如下：
（一）按商業會計所謂資產者，舉凡企業透過交易或其他事項所
      獲得之經濟資源，能以貨幣衡量並預期未來能提供經濟效
      益者（如流動資產、基金及長期投資、固定資產、遞耗資
      產、無形資產及其他資產等）均屬之，非以固定資產為限
      ，所謂固定資產者，為固定資產，指供營業上長期使用，
      非以出售為目的之有形資產，如非為營業使用者，應按其
      性質列為長期投資或其他資產（行為時商業會計法第27條
      商業會計準則第14至20條、財務會計準則公報第1 號第70
      條至72條、75條至80條及一般公認會計原則彙編第貳章第
      16條至第25條規定參照），合先指明。
（二）經查，原告為電線電纜製造及加工業者，其提供之湯臣合
      建案土地，部分原為原告舊廠房坐落地，帳列固定資產項
      下，部分則為增加建蔽率於78年購入，嗣於湯臣合建案簽
      訂後，已將之轉列不動產投資項下，並於處分湯臣合建案
      房地後，已以稅後淨額於當年度轉列為資本公積等情，為
      兩造所不爭執，且有原告公司及分公司基本資料查詢附卷
      第117 頁、第118 頁、93年5 月17日太總字第142 號函暨
      附件、94年3 月29日函（無文號）、93年7 月12日太總字
      第209 號函暨附件、87年會計師查核報告書附原處分卷第
      1-48頁、第533 頁至642 頁足稽，另參諸原告提供系爭土
      地與湯臣公司合建分屋，係以銷售為目的（系爭房地合建
      契約書第3 、4 、8 條約定參照），是本件原告於87年處
      分之湯臣合建案房地（資產），簽約之初即以出售為目的
      ，並非欲供出租或營業上長期使用，且經原告認列於會計
      科目之不動產投資項下，揆諸前揭說明，自不屬固定資產
      。原告縱以處分湯臣合建案房地之溢價收入作為資本公積
      ，並主觀上於股東常會議事錄盈虧補表、股東權益動表、
      未分配盈餘申報書、會計師查核報告書等等文書以「出售
      固定資產」、「出售固定資產利益轉資本公資」稱之，並
      依商業會計法第46條第1 項規定提列折舊費用，亦無從變
      更系爭湯臣合建案房地之性質。是原告處分上開資產之溢
      價收入作為資本公積，與所得稅法第66條之9 第2 項第8
      款規定之「處分『固定資產』之溢價收入作為資本公積」
      者尚屬有別，尚不得列為計算未分配盈餘之減項，原告就
      此所辯各語，並無可採。
（三）又本件原告提供之湯臣合建案土地，原為原告舊廠房坐落
      土地部分（臺北縣政府工務局拆除執照、房地合建契約書
      附件一附原處分卷第582 、583 、568 、569 頁參照），
      原雖帳列固定資產項下，嗣於湯臣合建案簽訂後，因非供
      營業使用且以出售為目的，已轉列不動產投資項下，非屬
      固定資產，已如前述，而原告提供湯臣合建案之土地除上
      開原為原告舊廠房坐落土地部分外，餘均為增加建蔽率於
      78年間購入，本即非原告之固定資產，是原告張系爭湯臣
      合建案房地系爭土地原為固定資產，以土地換入房屋，也
      屬固定資產，系爭交易利益轉列為資本公積，應自未分配
      盈餘中減除云云，亦無可取。
（四）又「左列金額，應累積為資本公積…三、處分資產之溢價
      收入。…」雖為行為時公司法第238 條第3 款所定，惟該
      條於90年11月12日公司法修正時，因考量資本公積之規定
      ，係屬商業會計處理問題，何種金額應累積為資本公積，
      商業會計法及相關法令已有明定且更周延，毋庸另為規定
      之故，業經刪除，是行為時公司法所稱之「資產」、「資
      本公積」之定義係依商業會計法及相關法令規定為據，自
      不待言。至於經濟部82年4 月12日函釋「有關股份有限公
      司處分舊廠房土地與人合建出售之溢價收入，允屬處分資
      產之溢價收入，應可累積為資本公積。」固合於行為時公
      司法第238 條之規定，惟商業會計所謂資產者，向非以固
      定資產為限，已如前述，而所得稅第66條之9 第2 項第8
      款將處分資產溢價收入作為資本公積可列為計算未分配盈
      餘減項者，限於處分固定資產者，自與前揭經濟部函釋示
      之範圍有別，原告以行為時公司法第238 條第3 款、第23
      9 條規定及經濟部77年4 月16日函釋「視所處分該資產所
      產生之權益是否為營業結果而定。如所處分資產之溢價收
      入非屬營業結果所產生之權益，則須列入資本公積…」及
      上開經濟部82年4 月12日函釋意旨，逕行推論凡屬處分「
      資產」之溢價收入累積為資本公積者，即該當於所得稅法
      第66條之9 第2 項第8 款規定，進而謂伊已將處分湯臣合
      建案房地之溢價收入轉列資本公積，符合行為時公司法第
      238 條第3 款規定及行為時商業會計處理準則第25條規定
      ，即合於所得稅第66條之9 第2 項第8 款規定云云，自難
      憑採。
（五）至於財團法人中華民國會計研究發展基金會87年8 月21日
      （87）基秘字第170 號函係針對非營建業之上市公司，其
      登記之營業項目包括「委託營造廠商與建國民住宅及商業
      大樓出租、出售業務」者而為，惟本件原告並非營建業者
      ，登記之營業項目復未包括「委託營造廠商與建國民住宅
      及商業大樓出租、出售等業務，是本件原因事實與上該函
      文說明之情形有間，自難執上開函文以為對原告有利之認
      定。
（六）本件原告固主張伊提供合建之土地原為舊廠房坐落土地，
      曾於66年及73年辦理重估云云，惟本件系爭以出售為目的
      之不動產，於合建分屋時即轉列為不動產投資，非固定資
      產，已如前述，核與首揭經濟部82年1 月7 日函釋所指得
      予重估之資產（行為時商業會計法第51條「固定資產、遞
      耗資產及無形資產，得依法令規定辦理資產重估價。自用
      土地得按公告現值調整之」參照）不符，無溢價收入轉列
      資本公積之適用。另查，本件系爭湯臣合建案房地非遞耗
      、無形資產，其處分後之溢價收入，與財政部87年10月29
      日、89年1 月10日函釋揭示之營利事業處分遞耗、無形資
      產之溢價收入無干，原告執上開函釋以為其將系爭不動產
      出售之溢價收入稅後餘額轉列資本公積之論據，容有誤會
      。
（七）又稅捐的正確核定，乃稅捐稽徵機關之職責，行政先例必
      須是合法的，乃行政自我拘束的前提要件，行政機關不得
      任意的悖離，稅捐的合法公正核定，為稅捐稽徵機關之職
      責，人民並無要求稅捐稽徵重複錯誤的請求權，況且各年
      度之營利事業所得係個別為之，其情況並非一致，本應依
      法分別核定。再者稅捐稽徵機關就營利事業所得稅之調查
      核課，向採選案及選項查核方式，尤以原告營利事業所得
      稅結算申報係採會計師查核簽證申報，或逕採暫按書面審
      核核定方式，原無需逐案逐項查核，或逕採暫按書面審核
      核定方式，是被告就原告81年至86年之營利事業所得稅縱
      按申報數認定，其後年度若經查核確屬有誤，並非不得變
      更；況營利事業當年度之盈餘未作分配者，應就該未分配
      盈餘加徵10﹪營利事業所得稅，自87年度起實施，前此被
      告未曾就原告處分系爭不動產之溢價收入作為資本公積，
      是否合所得稅法第66條之9 第2 項第8 款「處分固定資產
      之溢價收入作為資本公積」之規定一事，予以判斷核定，
      是原告主張被告自81年至86年被告對此會計作業處理均核
      定在案，至87年度始另為不同之核定，有違法令秩序之安
      定性云云，亦無可取。至於原告另舉之最高行政法院第91
      年判字第1603號、92年判字第193 號判決、本院91年訴字
      第5129號判決，核其原因基礎事實與本件不同，要難比附
      援引，併此敘明。
五、綜上所述，本件原告處分系爭不動產之溢價收入作為資本公
    積177,623,855 元，核與所得稅法第66條之9 第2 項第8 款
    「處分固定資產之溢價收入作為資本公積」之規定不符，原
    處分否准原告將之列為計算未分配盈餘之減項，進而，追認
    項次14「處分固定資產之溢價收入作為資本公積者」4,251,
    864 元（指處分機器設備之之溢價收入作為資本公積者），
    變更核定項次22「當年度依所得稅法第66條之9 第2 項規定
    計算之未分配盈餘」為595,509,467 元，認事用法並無違誤
    ，訴願決定遞予維持，亦無不合，原告徒執前詞，訴請撤銷
    訴願決定及原處分關於87年度未分配盈餘加徵10% 營利事業
    所得稅不利於原告部分，為無理由，應予駁回。
六、本件事證已臻明確，兩造其餘攻擊、防禦方法，經核與判決
    之結果不生影響，無庸逐一論述，併予敘明。
七、據上論結，本件原告之訴為無理由，爰依行政訴訟法第98條
    第3項前段，判決如主文。
中　　華　　民　　國　　96　　年　 　4    月　  18    日
                       第一庭審 判 長 法  官  王立杰
                                      法  官  劉錫賢
                                      法  官  周玫芳
上為正本係照原本作成。
如不服本判決，應於送達後20日內，向本院提出上訴狀並表明上
訴理由，如於本判決宣示後送達前提起上訴者，應於判決送達後
20日內補提上訴理由書（須按他造人數附繕本）。
中    華    民    國    96    年     4    月    18    日
                                      書記官  何閣梅
